【裁判字號】    90,台上,5331
【裁判日期】    900830
【裁判案由】    殺人
【裁判全文】
最高法院刑事判決                                九十年度台上字第五三三一號
    上  訴  人  甲○○
右上訴人因殺人案件，不服台灣高等法院高雄分院中華民國九十年六月二十日第二審
判決（九十年度上訴字第二七七號，起訴案號：台灣高雄地方法院檢察署八十九年度
偵字第七○四三號），提起上訴，本院判決如左：
    主  文
上訴駁回。
    理  由
按刑事訴訟法第三百七十七條規定，上訴於第三審法院，非以判決違背法令為理由不
得為之。是提起第三審上訴，應以原判決違背法令為理由，係屬法定要件。如果上訴
理由狀並未依據卷內訴訟資料，具體指摘原判決不適用何種法則或如何適用不當，或
所指摘原判決違法情事，顯與法律規定得為第三審上訴理由之違法情形，不相符合時
，均應認其上訴為違背法律上之程式，予以駁回。本件上訴人甲○○上訴意旨略稱：
(一)、原判決事實認定：「甲○○……打電話邀約蔡女面談二人感情之事，蔡女乃……
與其母同至住處附近……蜜鄰超商前之騎樓與甲○○會面，甲○○當場央求蔡女之母
容許其與蔡女單獨交談，蔡母乃先行離去，……甲○○因而不滿蔡女交談之高姿態，
竟基於殺人之故意……。」云云，原審未究明為何蔡母會放心留下蔡女與上訴人單獨
交談及蔡女究係擺何高姿態，自有應於審判期日調查之證據未予調查之違法。(二)、原
判決事實欄僅記載蔡女身上遭上訴人以刀殺害之部位，未詳述傷痕尺寸、深淺，亦有
調查未盡及理由不備之違背法令。(三)、原審對上訴人有自殺傾向及精神上有否妄想症
等精神疾病暨上訴人因喝酒過量至何種程度才會導致其意識失常、喪失記憶之可能性
，不予調查，並有應調查之證據而未予調查之違誤。(四)、據上訴人之選任辯護人所陳
，案發當日電視報導有播出上訴人進出超商買啤酒多趟之鏡頭，原審自有向電視台調
取該報導之錄影，並傳訊該超商店員，以查明上訴人當日買、喝多少啤酒及其意識情
況之必要，且現場既有目擊證人蔡孟琴、王明秀，原審為何不向該等證人調查上訴人
當時之精神意識，自難令人甘服云云。
惟查：(一)原判決維持第一審論處上訴人以殺人罪之判決，駁回上訴人在第二審之上訴
，已依卷證資料詳其所憑之證據及認定之理由。而以上訴人否認犯罪，辯稱：案發
當日下午某時，伊在案發現場附近上永超商購得水果刀，是用來自殺的，當日伊自中
午喝酒喝到下午，是為自殺壯膽，蔡女當時講話刺激伊，伊不記得有持刀刺蔡女，伊
於警訊時意識不清，不知在回答什麼云云，乃卸責之詞，不可採信，於理由詳加說明
及指駁。經核所為論，均與卷內證據資料相符，從形式上觀察，並無認定事實不依
證據或有何採證違背經驗法則、論理法則等違法情形存在。(二)刑事訴訟法第三百七十
九條第十款所稱應調查之證據，係指與待證事實有重要關係，在客觀上認為應行調查
者而言。本件原判決事實認定「甲○○乃……打電話邀約蔡女面談二人感情之事，蔡
女乃……與其母同至住處附近……蜜鄰超商前之騎樓與甲○○會面，甲○○當場央求
蔡女之母容許其與蔡女單獨交談，蔡母乃先行離去，……甲○○因而不滿蔡女交談之
高姿態，竟基於殺人之故意，……。」等情，係依據上訴人之供述（見警局偵查卷宗
第三頁正、反面），另原判決事實認上訴人「進而取出其於當日下午在該處附近之上
永超商購得，預先藏放於上開騎樓座椅下之水果刀一支，朝蔡女身體接續刺殺十六刀
，致蔡女頸部穿刺利刃傷一處，深及氣管致氣管穿孔（致死傷），左乳房穿刺利刃傷
一處，深及心臟、肺臟（致死傷），左胸外側穿刺利刃傷一處深及肺臟（致死傷），
腹上部、腹側部、鎖骨下部刀傷各一處，未深及內臟，腹下部穿刺性刀傷兩處，未深
及內臟，左下腹側部刀傷一處，未深及內臟，左肩胛部上側穿刺刀傷一處，深及肋間
及內臟（致死傷），脊椎部上側刀傷二處，未深及內臟，左肩胛部刀傷三處，未深及
內臟，左肩胛下部刀傷一處，未深及內臟，致蔡女缺氧性休克當場死亡」之情，除係
依上訴人之供述為憑外，並有台灣高雄地方法院檢察署勘驗筆錄、相驗屍體證明書及
驗斷書各一份存卷可查（見相驗卷第四頁反面、十五頁、十八頁至二十三頁），且蔡
女確為上訴人持水果刀所殺害，而上述其身上傷痕又多處深及氣管或心、肺臟，是蔡
母為何會放心留下蔡女與上訴人單獨交談、蔡女被害當時究係擺何高姿態，及蔡女身
上之傷痕其尺寸、深淺多少，於犯罪之成立，並無影響，故原審認為上訴人殺人犯罪
已臻明確，無須再調查上述各節，而未予調查，自不能指為應調查之證據未予調查。
(三)原判決以上訴人於警訊時對其殺害蔡女之原因及過程，供述明確，且證人即承辦警
員陳榮洲於原審調查中亦具結證稱：上訴人受訊時意識正常，並無酒醉狀況等語，並
經原審當庭勘驗上訴人之警訊錄音帶結果，其回答語調清楚，問答內容文義摘要又大
致與筆錄記載相同，故難認上訴人於警訊當時有何因酒醉而導致意識不清之事實（見
原判決理由一(一)），核無不合。是原審未再調取電視台之新聞報導錄影暨傳喚訊問證
人蔡孟琴、王明秀及於案發時蜜鄰超商之值班店員，俾調查上訴人於案發時之酒醉程
度或其精神意識，顯然於原判決結果無影響，依刑事訴訟法第三百八十條規定，亦不
得資為提起第三審上訴之理由。(四)原判決以上訴人雖曾於八十八年六月因情緒起伏大
，常憂鬱，挫折忍受力差、有反覆自殘行為及自殺意念，經國軍台中總醫院判斷為社
會功能障礙，判定體位丁等而免服兵役，但一審已將上訴人送請國軍高雄總醫院為精
神鑑定，經該鑑定機關綜合上訴人基本資料、犯罪事實（起訴書、案發當時筆錄、目
擊證人電話訪談）、醫院會談紀錄、心理衡鑑報告、社工報告、上訴人之家族生長史
及疾病史、上訴人犯罪前後之精神狀態、上訴人身體檢查及神經學檢查、鑑定時上訴
人精神狀態檢查、上訴人心理測驗等資料，而經臨床診斷之精神鑑定結果，上訴人雖
為酒精濫用、邊緣性智能及邊緣性人格異常，然於本件案發時之精神狀態未達心神喪
失或精神耗弱之程度，有國軍高雄總醫院函所附精神鑑定書一份附卷可稽，因認上訴
人於行為時並無心神喪失或精神耗弱之情事（見原判決理由一(三)），是上訴意旨謂：
原審對上訴人有自殺傾向及有否精神疾病未予調查，有應調查之證據而未予調查之違
誤云云，並非依據卷內資料執為指摘，自非適法之第三審上訴理由。其上訴違背法律
上之程式，應予駁回。
據上論結，應依刑事訴訟法第三百九十五條前段，判決如主文。
中      華      民      國     九十     年      八      月     三十     日
                              最高法院刑事第十庭
                                  審判長法官  陳  炳  煌
                                        法官  陳  正  庸
                                        法官  韓  金  秀
                                        法官  吳  信  銘
                                        法官  黃  正  興
      右正本證明與原本無異
                                              書  記  官
中      華      民      國     九十     年      九      月      七      日


司法院資訊處製作；財團法人民間司法改革基金會備份。
